臺灣臺北地方法院民事簡易判決
111年度北保險簡字第68號
原      告  永豐商業銀行股份有限公司

法定代理人  陳嘉賢  
訴訟代理人  
    兼
送達代收人  江俊億  
            李毓芳  
被      告  國泰人壽保險股份有限公司

法定代理人  劉上旗  
訴訟代理人  張天香  
受告知人    林家雯    高雄市○○區○○○路00號19樓
上列當事人間請求確認保單價值準備金存在事件，本院於民國11
1年6月28日言詞辯論終結，判決如下︰
    主  文
確認林家雯於民國一百一十一年一月二十四日對被告國泰人壽保
險股份有限公司之新呵護久久殘廢照護險保險契約（保單號碼○○
○○○○○○○○）有新臺幣肆萬零伍拾參元之保單價值準備金債權存在
。
訴訟費用由被告負擔。
    事實及理由
壹、程序事項
    按訴狀送達後，原告不得將原訴變更或追加他訴，但請求之
    基礎事實同一、不甚礙被告之防禦及訴訟之終結者，不在此
    限，民事訴訟法第255條第1項第2款、第7款定有明文。。本
    件原告起訴時訴之聲明原為：「確認訴外人林家雯於起訴狀
    送達被告之翌日止，對被告有保單價值準備金存在。」（見
    本院卷第9頁），嗣於民國111年4月21日遞狀變更訴之聲明
    為：「確認訴外人林家雯於111年1月24日對被告國泰人壽保
    險股份有限公司之新呵護久久殘廢照護險保險契約（保單號
    碼：0000000000，下稱系爭保險契約）有新臺幣（下同）40
    ,053元之保單價值準備金債權（下稱系爭保單價值準備金債
    權）存在。」（見本院卷第67頁），核係基於系爭保險契約
    之同一事實，且不甚礙被告防禦及訴訟終結，依上開規定，
    自應准許，合先敘明。
貳、實體事項
一、原告起訴主張：原告對於訴外人林家雯有1,535,750元整，
    及自90年11月21日起至清償日止，按年息百分之9.25計算之
    利息，暨自90年11月21日起至清償日止，按上開利率百分之
    20計算之違約金之債權存在，並已取得臺灣高雄地方法院89
    年度執字第39999號債權憑證及臺灣雲林地方法院107年度司
    執字第18570號債權憑證（上開二債權憑證為同一債權）在
    案。據此，原告持前揭執行名義向本院民事執行處聲請就訴
    外人林家雯向被告依保險契約已得請領之保險給付、已得領
    取之解約金及現存在之保單價值準備金債權（含日後終止契
    約所得領取之解約金）核發執行命令，惟被告國泰人壽於收
    受上開執行命令後，於111年1月14日以「債務人於第三人處
    無已得領取之保險給付/解約金/年金、紅利或其他繼續性保
    險給付，亦無保單價值準備金債權可供扣押……」為由，向本
    院聲明異議。惟訴外人林家雯對於其繳納保險費而享有之解
    約金或保單價值準備金確有實質權利，不因系爭保險契約尚
    未經其終止或特定事由未發生而異其認定，自得為扣押與確
    認之訴之標的，故被告國泰人壽之聲明異議顯不合法，爰依
    強制執行法第120條規定提起本件訴訟等語。並聲明：確認
    訴外人林家雯於111年1月24日對被告國泰人壽保險股份有限
    公司之新呵護久久殘廢照護險保險契約（保單號碼：000000
    0000）有40,053元之保單價值準備金債權存在。
二、被告則以：
　㈠原告提起本件訴訟，屬無確認利益，不得提起之：原告提起
    本件確認訴訟，無非係為確保其債權得受清償，惟縱認系爭
    保險契約之保單價值準備金存在且為扣押命令效力所及(此
    部分理由詳參後述)，原告之債權尚非確定受償，蓋於保險
    契約終止前，仍可能因發生保險事故而致保險契約之解約金
    給付條件無法成就。爰此，原告無法受償之危險自非本件確
    認訴訟所得除去，自難認原告有即受確認判決之法律上利益
    。林家雯如日後合法解約對被告公司者為解約金債權，已非
    原告本件請求確認之保單價值準備金債權，況既繫於將來保
    險契約是否經合法終止，則原告於現階段訴請確認林家雯之
    保單價值準備金債權存在，自難認有即受確認判決之法律上
    利益。
　㈡再查，「保單價值準備金」屬人身保險業計算保險契約簽單
    保險費之利率及危險發生率之基礎，係計算依據而非實際存
    在於保險公司之真實款項，此見解陸續有實務判決肯認，且
    於保險業精算、財務面應屬正確，且司法實務判決多有認定
    「保單價值準備金非實際存在於保險公司之真實款項，而僅
    係相關提列資金之計算標準」等情，於保險公司實際精算、
    提列概念上應屬正確，概因保險公司與要保人成立保險契約
    ，當保險費進入保險公司帳戶已屬保險公司依約可收受之對
    價，係屬保險公司資產，保險公司除依法應提列之準備金外
    ，其餘為保險公司之成本或收益。惟保險公司仍負擔保險契
    約義務，而發生事故時保險公司依約應給付金額若干，須有
    對於該張保險契約價值的認定依據，方符合對價平衡，保單
    價值準備金即屬保險人給付應得者金額若干之計算基準。否
    則，倘為要保人預存於公司之財產，如何解釋保單價值準備
    金和解約金間數額差異？如何解釋保險事故發生後理賠金和
    保單價值準備金之數額差異？如何解釋保險契約期滿後保險
    公司無須退還任何金額？足證保單價值準備金係保險公司用
    於計算該張保單後續給付之標準，並非客觀上存在於公司之
    資產。　
　㈢退步言，縱令認保單價值準備金為實際存在之款項，亦屬被
    告公司得運用之資金，非要保人林家雯之責任財產，且系爭
    保險契約未解約，自無解約金，原告請求無理由。人壽保險
    公司之保單責任準備金，因有為未來支付準備之必要而依法
    提存，乃保險人之資金但屬於限定使用目的之資產，並非屬
    於債務人之責任財產，並非法院扣押命令所得扣押之標的。
    再依保險法第116條、第118條規定，保單價值準備金係作為
    計算保險人墊繳保險費金額上限之依據，以及要保人請求減
    少保險金額時計算減少後金額之標準，而保險法第119條、
    第120條、第123條規定保單價值準備金亦作為要保人終止保
    險契約時計算解約金之基礎或要保人向保險人借款之上限標
    準，及保險人破產時，保單價值準備金為受益人請求債權之
    計算依據，足見保單價值準備金僅係反映保單現金價值依式
    計算而得抽象之價值評估基礎，要保人對於保險人當無所謂
    保單價值準備金債權可得請求。是要保人如符合上開要件並
    終止保險契約，其可請求者應為解約金，而非保單價值準備
    金，兩者存有差異，尚不得等同視之。況人壽保險之保險解
    約金，係以要保人終止保險契約為前提，於要保人終止保險
    契約前，要保人對於保險人並無保險解約金之債權存在，併
    予敘明。
  ㈣綜上，故原告提起本件確認之訴，應無確認判決之法律上利
    益，其訴顯不合法等語，資為抗辯。並聲明：原告之訴駁回
    。
三、原告主張對於訴外人林家雯有1,535,750元整，及自90年11
    月21日起至清償日止，按年息百分之9.25計算之利息，暨自
    90年11月21日起至清償日止，按上開利率百分之20計算之違
    約金之債權存在，並已取得臺灣高雄地方法院89年度執字第
    39999號債權憑證及臺灣雲林地方法院107年度司執字第1857
    0號債權憑證（上開二債權憑證為同一債權，下稱系爭債權
    憑證）；訴外人林家雯與被告有簽訂系爭保險契約，該契約
    帳戶至111年1月24日止對被告有保單價值準備金40,053元；
    原告持前揭債權憑證，向本院民事執行處聲請強制執行訴外
    人林家雯對被告之系爭保單價值準備金債權，業經本院民事
    執行處於111年1月4日核發執行命令，被告並於111年1月17
    日遞狀向本院聲明異議，有系爭債權憑證、保險資料狀況一
    覽表、系爭執行命令、異議狀、被告公司111年3月3日國壽
    字第1110030207號函暨所附林家雯保險狀況一覽表等件可稽
    (見本院卷第15-29、39-41頁)，且為兩造所不爭執，堪信為
    真實。
四、得心證之理由：
  ㈠按確認法律關係之訴，非原告有即受確認判決之法律上利益
    者，不得提起之。民事訴訟法第247條第1項定有明文。又所
    謂即受確認判決之法律上利益，係指法律關係之存否不明確
    ，原告主觀上認其在法律上之地位有不安之狀態存在，且此
    種不安之狀態，能以確認判決將之除去者而言。本件原告前
    向本院執行處聲請就訴外人林家雯對於被告現存之保險契約
    債權強制執行，經執行處以系爭執行事件受理後於111年1月
    4日核發系爭扣押命令，被告於收受系爭扣押命令後於111年
    1月17日向執行處聲明異議，是被告於系爭扣押命令送達被
    告時，對訴外人林家雯之保單價值準備金債權是否存在，存
    有爭執，此法律關係不明確，且該爭執攸關原告得否遂行其
    終局強制執行而實現其私權，對原告之權利有不安之危險，
    而此不安之狀況得以確認判決除去之，故原告提起本件確認
    之訴有即受確認判決之法律上利益。
  ㈡次按保險法施行細則第11條規定，本法所稱保單價值準備金
    ，指人身保險業以計算保險契約簽單保險費之利率及危險發
    生率為基礎，並依主管機關規定方式計算之準備金。故保單
    價值準備金係要保人預繳保費之積存，乃彰顯要保人預繳保
    費積存而來之現金價值，作為要保人以保單向保險人借款或
    因其他事由得請求保險人給付時，保險人應給付要保人金額
    之計算基準，為要保人在人身保險契約中，對保險人所享有
    權利之一（最高法院108年度台上字第1874號判決參照）。
　㈢再按要保人終止保險契約，而保險費已付足一年以上者，保
    險人應於接到通知後一個月內償付解約金；其金額不得少於
    要保人應得保單價值準備金之四分之三，保險法第119條第1
    項定有明文，該條文所謂「解約金」之實質基礎即為「保單
    價值準備金」，而保單價值準備金為要保人預繳保費的積存
    ，性質類似於要保人儲存於保險人處之存款，要保人對解約
    金得主張之權利，實質上為保險人對於要保人或受益人所負
    擔的確定債務，僅其給付時機與給付名義將因保險契約係持
    續履行至保險事故發生（被保險人死亡或約定期間屆滿），
    則保險人將以保險金的名義給付受益人，其數額並擴大為約
    定之保險金額；若保險契約因故提前終止，則保險人應以解
    約金或保單價值準備金的名義，給付予要保人（保險法第11
    6條第7項、第119條參照）。可見「保單價值準備金」具有
    類似存款與確定給付的特性，雖保險人給付的時機可能有所
    變動，但其給付義務在法律上可認為係屬確定，並可由要保
    人決定請求時機，與附條件之債權有所不同，而較類似存款
    契約或信託契約。此亦為保險法第120條明定要保人在有保
    單價值準備金的前提下，得不另提供擔保而以保險契約為質
    向保險人借款之主要基礎，是要保人請求返還解約金的權利
    ，要屬一確定債權。此外保險契約之受益人通常為無償取得
    且尚未確定取得保險請求權之人，與通常為有償原因取得債
    權之債權人相較，債權人之債權實現，更涉及憲法上財產權
    保障，其受保障之必要性，並不亞於受益人對於將來保險金
    請求權之期待。
  ㈣從而，原告主張就訴外人林家雯為要保人與被告所簽訂系爭
    保險契約，在保險契約尚未終止前，對被告有系爭保單價值
    準備金之債權存在，核屬有據，被告辯稱要保人即被告林家
    雯對被告並無保單價值準備金債權存在云云，難認有據。
五、綜上所述，原告據以提起本訴，請求確認訴外人林家雯於11
    1年1月24日對被告之新呵護久久殘廢照護險保險契約（保單
    號碼：0000000000）有40,053元之保單價值準備金債權存在
    ，為有理由，應予准許。
六、本件事證已臻明確，兩造其餘攻擊防禦方法及證據，核與判
    決之結果不生影響，爰不一一論列，併此敘明。
七、訴訟費用負擔之依據：民事訴訟法第78條。
中　　華　　民　　國　　111 　年　　7 　　月　　20 　日 
                  臺北簡易庭  法  官　陳仁傑  
以上正本證明與原本無異。
如不服本判決，應於判決送達後20日內向本庭（臺北市○○區○
○○路0段000巷0號）提出上訴狀。（須按他造當事人之人數附
繕本）。如委任律師提起上訴者，應一併繳納上訴審裁判費。 
中　　華　　民　　國　　111 　年　　7 　　月　　20 　日 
                              書記官　黃進傑